---
title: "Pertemuan 2 - Regresi dengan Peubah Lag"
author: "Dewi Kunthi Siswati Suryo"
date: "2023-09-10"
output:
  pdf_document  : default
  html_document : default
  word_document : default
---

## Packages

```{r}
library(dLagM)
library(dynlm)
library(MLmetrics)
library(lmtest)
library(car)

```

## Input Data

```{r}
data <- rio::import("https://raw.githubusercontent.com/dewidesis/MPDW-Prak/main/Pertemuan%203/NewDelhi.csv")
str(data)
View(data)
```
## Pembagian Data

```{r}
#SPLIT DATA
train<-data[1:16,]
test<-data[17:20,]
```

```{r}
#data time series
train.ts<-ts(train)
test.ts<-ts(test)
data.ts<-ts(data)
```

## Model Koyck

```{r}
#MODEL KOYCK
model.koyck <- koyckDlm(x = train$Xt, y = train$Yt)
summary(model.koyck)
```
Dari hasil tersebut, didapat bahwa peubah intercept, $y_{t-1}$ dan $x_t$ memiliki nilai $P-Value<0.05$. Hal ini menunjukkan bahwa peubah intercept, $y_{t-1}$ dan $x_t$ berpengaruh signifikan terhadap $y$. Adapun model keseluruhannya adalah sebagai berikut

$$
\hat{Y_t}=18.9840-215.2870X_t+0.6423Y_{t-1}
$$
```{r}
AIC(model.koyck)
```
```{r}
BIC(model.koyck)
```
## Peramalan dan Akurasi

```{r}
#Koyck Forecasting
fore.koyck <- forecast(model = model.koyck, x=test$Xt, h=4)
fore.koyck
```

```{r}
#MAPE
mape.koyck <- MAPE(fore.koyck$forecasts, test$Yt)
#akurasi data training
GoF(model.koyck)
```

## Regression with Distributed Lag

# Pemodelan Lag (Lag=2)

```{r}
model.dlm <- dlm(x = train$Xt,y = train$Yt , q = 2)
summary(model.dlm)
```
Dari hasil diatas, didapat bahwa $P-value$ dari intercept dan $x_{t-2}<0.05$. Hal ini menunjukkan bahwa intercept dan $x_{t-2}$ berpengaruh signifikan terhadap $y_t$. Adapun model keseluruhan yang terbentuk adalah sebagai berikut

$$
\hat{Y_t}=46.503+217.766X_t-125.024X_{t-1}-534.162X_{t-2}
$$

```{r}
AIC(model.dlm)
```

```{r}
BIC(model.dlm)
```
## Peramalan dan Akurasi
```{r}
fore.dlm <- forecast(model = model.dlm, x=test$Xt, h=4)
fore.dlm
```

```{r}
# MAPE Model DLM
mape.dlm <- MAPE(fore.dlm$forecasts, test$Yt)

# akurasi data training
GoF(model.dlm)
```

## Lag Optimum

```{r}
#Penentuan lag optimum 
finiteDLMauto(formula = Yt ~ Xt,
              data = data.frame(train), q.min = 1, q.max = 6,
              model.type = "dlm", error.type = "AIC", trace = F)
```
Berdasarkan output tersebut, lag optimum didapatkan ketika lag=6. Selanjutnya dilakukan pemodelan untuk lag=6

```{r}
#model dlm dengan lag optimum
model.dlm2 <- dlm(x = train$Xt,y = train$Yt , q = 6)
summary(model.dlm2)
```
Dari hasil diatas, didapat bahwa $P-value$ dari $intercept<0.05$. Hal ini menunjukkan bahwa intercept berpengaruh signifikan terhadap $y_t$. Adapun model keseluruhan yang terbentuk adalah sebagai berikut

$$
\hat{Y_t}=38.429+320.067X_t+...+539.462X_{t-6}
$$
```{r}
AIC(model.dlm2)
```

```{r}
BIC(model.dlm2)
```
```{r}
# peramalan dan akurasi
fore.dlm2 <- forecast(model = model.dlm2, x=test$Xt, h=4)
mape.dlm2<- MAPE(fore.dlm2$forecasts, test$Yt)
# akurasi data training
GoF(model.dlm2)
```
Model tersebut merupakan model yang sangat baik dengan nilai MAPE yang kurang dari 10%.

## Model AUtoregressive

```{r}
#Model ardl
model.ardl <- ardlDlm(x = train$Xt, y = train$Yt, p = 1 , q = 1)
summary(model.ardl)
```
Hasil di atas menunjukkan bahwa peubah intercept dan $y_{t-1}$, hasil uji t menunjukkan nilai-p pada peubah $<0.05$ Hal ini menunjukkan bahwa peubah intercept dan $y_{t-1}$ berpengaruh signifikan terhadap $y_t$, sementara $x_{t}$ dan $x_{t-1}$ tidak berpengaruh signifikan terhadap $y_t$.
Model keseluruhannya adalah sebagai berikut:
$$
\hat{Y}=24.3261+115.6671X_t-363.5638X_{t-1}+0.5023Y_{t-1}
$$ 
```{r}
AIC(model.ardl)
```

```{r}
BIC(model.ardl)
```

## Peramalan dan Akurasi
```{r}
fore.ardl <- forecast(model = model.ardl, x=test$Xt, h=4)
fore.ardl
```
```{r}
mape.ardl <- MAPE(fore.ardl$forecasts, test$Yt)
mape.ardl
```
```{r}
# akurasi data training
GoF(model.ardl)
```
Berdasarkan akurasi di atas, terlihat bahwa nilai MAPE keduanya jauh berbeda. Artinya, model regresi dengan distribusi lag ini`overfitted.

## Lag Optimum
```{r}
# penentuan lag optimum
model.ardl.opt <- ardlBoundOrders(data = data.frame(data), ic = "AIC", 
                                  formula = Yt ~ Xt)
min_p=c()
for(i in 1:6){
  min_p[i]=min(model.ardl.opt$Stat.table[[i]])
}
q_opt=which(min_p==min(min_p, na.rm = TRUE))
p_opt=which(model.ardl.opt$Stat.table[[q_opt]] == 
              min(model.ardl.opt$Stat.table[[q_opt]], na.rm = TRUE))
data.frame("q_optimum" = q_opt, "p_optimum" = p_opt, 
           "AIC"=model.ardl.opt$min.Stat)
```
Dari tabel di atas, dapat terlihat bahwa nilai AIC terendah didapat ketika $p=6$ dan $q=1$, yaitu sebesar `-54.3281`. Artinya, model autoregressive optimum didapat ketika $p=6$ dan $q=1$.

Selanjutnya dapat dilakukan pemodelan dengan nilai $p$ dan $q$ optimum seperti inisialisasi di langkah sebelumnya.

## Pemodelan DLM & ARDL dengan Library `dynlm`

```{r}
#sama dengan model dlm q=1
cons_lm1 <- dynlm(Yt ~ Xt+L(Xt),data = train.ts)
#sama dengan model ardl p=1 q=0
cons_lm2 <- dynlm(Yt ~ Xt+L(Yt),data = train.ts)
#sama dengan ardl p=1 q=1
cons_lm3 <- dynlm(Yt ~ Xt+L(Xt)+L(Yt),data = train.ts)
#sama dengan dlm p=2
cons_lm4 <- dynlm(Yt ~ Xt+L(Xt)+L(Xt,2),data = train.ts)
```

### Ringkasan Model

```{r}
summary(cons_lm1)
summary(cons_lm2)
summary(cons_lm3)
summary(cons_lm4)
```

### SSE

```{r}
deviance(cons_lm1)
deviance(cons_lm2)
deviance(cons_lm3)
deviance(cons_lm4)
```

## Perbandingan Model

```{r}
akurasi <- matrix(c(mape.koyck, mape.dlm, mape.dlm2, mape.ardl))
row.names(akurasi)<- c("Koyck","DLM 1","DLM 2","Autoregressive")
colnames(akurasi) <- c("MAPE")
akurasi
```
Berdasarkan nilai MAPE, model paling optimum didapat pada Model Koyck karena memiliki nilai MAPE yang terkecil.

### Plot

```{r}
par(mfrow=c(1,1))
plot(test$Xt, test$Yt, type="b", col="black", ylim=c(20,40))
points(test$Xt, fore.koyck$forecasts,col="red")
lines(test$Xt, fore.koyck$forecasts,col="red")
points(test$Xt, fore.dlm$forecasts,col="blue")
lines(test$Xt, fore.dlm$forecasts,col="blue")
points(test$Xt, fore.dlm2$forecasts,col="orange")
lines(test$Xt, fore.dlm2$forecasts,col="orange")
points(test$Xt, fore.ardl$forecasts,col="green")
lines(test$Xt, fore.ardl$forecasts,col="green")
legend("topleft",c("aktual", "koyck","DLM 1","DLM 2", "autoregressive"), lty=1, col=c("black","red","blue","orange","green"), cex=0.8)
```
Berdasarkan plot tersebut, terlihat bahwa plot yang paling mendekati data aktualnya adalah Model koyck, sehingga dapat disimpulkan model terbaik dalam hal ini adalah model regresi koyck.

