---
title: "AR-MA Manual"
author: "Dewi Kunthi Siswati Suryo"
date: "2023-09-21"
output: html_document
---

## Nomor (1) MA(2)

# White Nose

```{r}
set.seed(1017)
wn <- rnorm(300)
ts.plot(wn)
```

Dapat terlihat bahwa *white noise* tidak memiliki autokorelasi dari ACF. Perhatikan bahwa lag ke-0 adalah korelasi observasi ke-t dengan dirinya sendiri. Nilai korelasi tersebut pasti 1. Sebagai alternatif, lag pertama di plot ACF dapat ditetapkan sebagai 1 (alih-alih 0) dengan menambahkan argumen `xlim(1, lag akhir)`. Plot tersebut dapat disandingkan bersamaan dengan membuat matriks $1 \times 2$ dengan `par(mfrow = c(1,2))`.

```{r}
par(mfrow = c(1, 2)) 
acf(wn)
acf(wn, xlim = c(1, 20))
```

# Pembangkitan Proses MA(2)

```{r}
set.seed(1017)
ma <- wn[1]
ma[2] <- wn[2]
```

Nilai-nilai selanjutnya dapat dicari melalui *loop*. Bentuk loop dapat dilihat dari rumus MA(2) yang hendak dibangkitkan:

$$
y_t = e_t+0.4e_{t-1}+0.6e_{t-2}
$$

```{r}
for(i in 3:300){
   ma[i] <- wn[i] + 0.4 * wn[i - 1] + 0.6 * wn[i-2]
}
ma
```

```{r}
ma2 <- arima.sim(list(order=c(0,0,2), ma=c(0.4, 0.6)), n=300)
ma2
```

# Karakteristik MA(2)

```{r}
ts.plot(ma)
```

Berdasarkan plot time series, terlihat bahwa data MA(2) yang dibangkitkan stasioner dalam rataan

# Plot ACF

```{r}
acf(ma,lag.max = 20)
```

Berdasarkan plot AFC tersebut, terlihat bahwa plot ACF *cuts off* di lag kedua.

# Plot PACF

```{r}
pacf(ma)
```

Berdasarkan plot PACF tersebut, terlihat bahwa plot PACF cenderung *tails off* dan membentuk gelombang sinus

# Plot EACF

```{r}
TSA::eacf(ma)
```

Berdasarkan pola segitiga nol pada plot EACF, terlihat bahwa segitiga nol berada pada ordo AR(0) dan ordo MA(2)

# Scatterplot Antar Lag

## Korelasi antara $Y_t$ dengan $Y_{t-1}$

```{r}
#Yt
yt_ma <- ma[-1]
yt_ma
```

```{r}
#Yt-1
yt_1_ma <- ma[-300]
yt_1_ma
```
```{r}
plot(y=yt_ma,x=yt_1_ma)
```

Berdasarkan scatterplot tersebut, terlihat bahwa terdapat hubungan positif antara $Y_t$ dengan $Y_{t-1}$. Hal ini sesuai dengan teori yang ada

## Korelasi antara $Y_t$ dengan $Y_{t-2}$

```{r}
#Yt
yt_ma2 <- ma[-c(1,2)]
yt_ma2
```
```{r}
#Yt-2
yt_2_ma <- ma[-c(299,300)]
yt_2_ma
```
```{r}
plot(y=yt_ma2,x=yt_2_ma)
```

Berdasarkan scatterplot tersebut, terlihat bahwa cenderung tidak terdapat hubungan antara $Y_t$ dengan $Y_{t-2}$.

## Korelasi antara $Y_t$ dengan $Y_{t-3}$

```{r}
#Yt
yt_ma3 <- ma[-c(1,2,3)]
yt_ma3
```
```{r}
#Yt-3
yt_3_ma <- ma[-c(298,299,300)]
yt_3_ma
```
```{r}
plot(y=yt_ma3,x=yt_3_ma)
```

Berdasarkan scatterplot tersebut, terlihat bahwa cenderung tidak terdapat hubungan antara $Y_t$ dengan $Y_{t-3}$.

```{r}
cor(yt_ma,yt_1_ma)
```
```{r}
cor(yt_ma2,yt_2_ma)
```
```{r}
cor(yt_ma3,yt_3_ma)
```

## Nomor (2) AR(2)

# Pembangkitan Proses AR

Akan dicoba membangkitkan proses AR paling sederhana, yaitu AR(2) dengan $\phi = 0.5$ dan $\phi = 0.2$ sebanyak 300 observasi dan $c=0$.

```{r}
set.seed(1017)
```

Nilai-nilai selanjutnya dapat dicari melalui *loop*. Bentuk loop dapat dilihat dari rumus AR(2) yang hendak dibangkitkan:

$$ Y_t = e_t+0.5Y_{t-1}+0.2Y_{t-2} $$
```{r}
n<-length(wn)
n
```

```{r}
ar <- c(1:n)
for(i in 3:n){
  ar[i] <- wn[i]+0.5*ar[i-1]+0.2*ar[i-2]
}
ar
```
```{r}
ar2 <- arima.sim(list(order=c(2,0,0), ar=c(0.5, 0.2)), n=300)
ar2
```

# Karakteristik AR(2)

```{r}
# Plot Time Series
ts.plot(ar)
```

Berdasarkan plot time series tersebut terlihat bahwa data cenderung stasioner pada rataan

# Plot ACF

```{r}
acf(ar)
```

Berdasarkan plot ACF tersebut terlihat bahwa plot ACF cenderung *tails off* dan cenderung membentuk pola grafik sinus

# Plot PACF

```{r}
pacf(ar)
```

Berdasarkan plot PACF tersebut, terlihat bahwa plot PACF *cuts off* pada lag pertama, sejalan dengan teori yang ada

# Plot EACF

```{r}
TSA::eacf(ar)
```

Berdasarkan pola segitiga nol pada plot EACF, terlihat bahwa segitiga nol berada pada ordo AR(1) dan ordo MA(0)

# Scatterplot Antar Lag

## Korelasi antara $Y_t$ dengan $Y_{t-1}$

```{r}
#Yt
yt_ar <- ar[-1]
yt_ar
```

```{r}
#Yt-1
yt_1_ar <- ar[-300]
yt_1_ar
```
```{r}
plot(y=yt_ar,x=yt_1_ar)
```

Berdasarkan scatterplot tersebut, terlihat bahwa terdapat hubungan positif antara $Y_t$ dengan $Y_{t-1}$. Hal ini sesuai dengan teori yang ada.

```{r}
#Yt
yt_ar2 <- ar[-c(1,2)]
yt_ar2
```
```{r}
#Yt-2
yt_2_ar <- ar[-c(299,300)]
yt_2_ar
```
```{r}
plot(y=yt_ar2,x=yt_2_ar)
```
```{r}
#Yt
yt_ar3 <- ar[-c(1,2,3)]
yt_ar3
```
```{r}
#Yt-3
yt_3_ar <- ar[-c(298,299,300)]
yt_3_ar
```

```{r}
plot(y=yt_ar3,x=yt_3_ar)
```

```{r}
cor(yt_ar,yt_1_ar)
```

```{r}
cor(yt_ar2,yt_2_ar)
```

```{r}
cor(yt_ar3,yt_3_ar)
```

## Nomor (3) ARMA(2,2)

```{r}
arma.sim <- function(n, macoef, arcoef){
  manum <- length(macoef)
  arnum <- length(arcoef)
  stopifnot(manum < n & arnum < n)
  
  wn <- rnorm(n, sd = 0.5)
  init <- max(manum, arnum)

  arma <- wn[1:init]
  for(i in {init+1}:n){
   mastart <- i - manum
   maend <- i-1
   arstart <- i - arnum
   arend <- i-1
   arma[i] <- sum(arcoef * arma[arstart:arend]) + sum(macoef * wn[mastart:maend])  + wn[i]
   }
  return(arma)
}
```

```{r}
arma22 <- arma.sim(300, c(0.4, 0.6), c(0.5,0.2))

arma22 |> arima(c(2,0,2))
```

# Menggunakan Rumus Manual

$$
y_{t} = e_t + 0.5Y_{t-1}+0.2Y_{t-2}+0.4e_{t-1}+0.6e_{t-2}
$$
```{r}
phi1 = 0.5
theta1 = 0.4
phi2 = 0.2
theta2 = 0.6
y.arma=c(1:n)
for (i in 3:n){
  y.arma[i] = phi2*y.arma[i-2]+theta2*wn[i-2]+phi1*y.arma[i-1] + theta1*wn[i-1]+wn[i]
}

y.arma
```

# Karakteristik ARMA(2,2)

```{r}
par(mfrow = c(1, 2))
ts.plot(y.arma)
ts.plot(arma22)
```

Berdasarkan plot time series tersebut, terlihat bahwa model ARMA(2,2) cenderung stasioner dalam rataan

# Plot PACF

```{r}
par(mfrow = c(1, 2))
pacf(y.arma)
pacf(arma22)
```

# Plot EACF

```{r}
TSA::eacf(y.arma)
```
```{r}
TSA::eacf(arma22)
```
# Scatter Antar Lag

```{r}
#Yt
yt_arma1 <- arma22[-1]
yt_arma1
```
```{r}
#Yt-1
yt_1_arma <- arma22[-300]
yt_1_arma
```

```{r}
#Yt
yt_arma2 <- arma22[-c(1,2)]
yt_arma2
```

```{r}
#Yt-1
yt_2_arma <- arma22[-c(299,300)]
yt_2_arma
```

```{r}
#Yt
yt_arma3 <- arma22[-c(1,2,3)]
yt_arma3
```

```{r}
#Yt-3
yt_3_arma <- arma22[-c(298,299,300)]
yt_3_arma
```

```{r}
par(mfrow = c(1, 3))
plot(y=yt_arma1,x=yt_1_arma)
plot(y=yt_arma2,x=yt_2_arma)
plot(y=yt_arma3,x=yt_3_arma)
```

```{r}
cor(yt_arma1,yt_1_arma)
```

```{r}
cor(yt_arma2,yt_2_arma)
```

```{r}
cor(yt_arma3,yt_3_arma)
```