---
title: "Pendugaan Parameter, Diagnostik Model, dan Peramalan"
author: "Dewi Kunthi Siswati Suryo"
date: "2023-10-16"
output: html_document
---

## Packages

```{r}
library(forecast)
library(graphics)
library(TTR)
library(TSA)
library(dplyr)
library(forecast)
library(lmtest) 
library(orcutt) 
library(HoRM) 
library(corrplot)
library(dLagM)
library(dynlm)
library(MLmetrics)
library(ggplot2)
library(tsibble)
library(tseries)
library(MASS)
library(aTSA)
```

# Input Data

```{r}
library(rio)
data <- import("https://raw.githubusercontent.com/dewidesis/MPDW-Prak/main/Pertemuan%206%20dan%207/Microsoft%20Stock%20Market%20Analysis.csv")
```

# Merubah Data Menjadi Time Series
```{r}
data.ts <- ts(data$Open)
```

# Membagi data menjadi data latih (80%) dan data uji (20%) dan jadikan time series
```{r}
train <- data[1:184,2]
test <- data[185:230,2]
train.ts <- ts(train, frequency = 12)
test.ts <- ts(test, frequency = 12)
```

# Eksplorasi
```{r}
# data full
ts.plot(data.ts, col="red",main="Plot Semua Data", type="o",xlab="Time",ylab="Data")
points(data.ts)

# data latih
ts.plot(train.ts, col="yellow",main="Plot Train", type="o",xlab="Time",ylab="Data")
points(train.ts)

# data uji
ts.plot(test.ts, col="green",main="Plot Test", type="o",xlab="Time",ylab="Data")
points(test.ts)
```
Dapat dilihat bahwa data deret waktu membentuk pola trend dan data tersebut tidak stasioner dalam rataan dan ragam.

# Check Stasioner

## Plot acf

```{r}
acf(train.ts, main="ACF", lag.max=20)
```
Berdasarkan plot ACF pada data train, terlihat bahwa plot ACF pada data train menurun secara perlahan (*tails off slowly*) menandakan bahwa data train tersebut tidak stasioner dalam rataan.

## Uji ADF

```{r}
tseries::adf.test(train.ts)
```
$H_0$ : Data tidak stasioner dalam rataan

$H_1$ : Data stasioner dalam rataan

Berdasarkan uji ADF tersebut, didapat *p-value* sebesar 0.4897 yang lebih besar dari taraf nyata 5% sehingga tak tolak $H_0$ dan menandakan bahwa data tidak stasioner dalam rataan. Hal ini sesuai dengan hasil eksplorasi menggunakan plot time series dan plot ACF.

## Plot Box-Cox

```{r}
index <- seq(1:184) #sebanyak row data
bc = boxcox(train.ts~index, lambda = seq(-3,2,by=0.01)) 
#Nilai Rounded Lambda
lambda <- bc$x[which.max(bc$y)]
lambda
#SK
bc$x[bc$y > max(bc$y) - 1/2 * qchisq(.95,1)]
```
Gambar di atas menunjukkan nilai *rounded value* ($\lambda$) optimum sebesar **-0.24** dan pada selang kepercayaan 95% nilai memiliki batas bawah **-1.06** dan batas atas **0.60**. Selang tersebut tidak memuat nilai 1 sehingga dapat dikatakan bahwa data tersebut **tidak stasioner dalam rataan dan ragam**.

# Penanganan Data Tidak Stasioner dalam Rataan
```{r}
train.diff<-diff(train.ts,differences = 1) 
plot.ts(train.diff, lty=1, xlab="Times", ylab="Data Difference 1 ", main="Plot Difference")
```
Terlihat pada plot tersebut data sudah stasioner dalam rataan ditandai dengan data bergerak pada nilai tengah.

## Plot ACF dan PACF Setelah Penanganan
```{r}
acf_trainbaru <-acf(train.diff)
pacf_trainbaru <- pacf(train.diff)
```
## Uji ADF

```{r}
tseries::adf.test(train.diff)
```
$H_0$ : Data tidak stasioner dalam rataan

$H_1$ : Data stasioner dalam rataan

Berdasarkan uji ADF tersebut, didapat *p-value* sebesar 0.01 yang lebih kecil dari taraf nyata 5% sehingga tolak $H_0$ atau data stasioner dalam rataan. Sehingga dalam hal ini ketidakstasioneran data sudah berhasil ditangani dan dapat dilanjutkan ke pemodelan.

## Plot EACF

```{r}
eacf(train.diff)
```
Identifikasi model menggunakan plot EACF dilakukan dengan melihat ujung segitiga pada pola segitiga nol. Dalam hal ini model tentatif yang terbentuk adalah ARIMA(0,1,3) atau MA(3), ARIMA(1,1,3) atau ARMA(1,3), dan ARIMA(2,1,2) atau ARMA(2,2).

# Pendugaan Parameter Model Tentatif

## ARIMA(0,1,3) atau MA(3)
```{r}
model1.da = Arima(train.diff,order=c(0,1,3),method = "ML")
summary(model1.da) 
coeftest(model1.da)
```
Pada ARIMA(0,1,3) didapatkan nilai AIC sebesar 925.21 dan 1 dari 3 parameter signifikan.

## ARIMA(1,1,3) atau ARMA(1,3)
```{r}
model2.da = Arima(train.diff,order=c(1,1,3),method = "ML")
summary(model2.da) 
coeftest(model2.da)
```
Pada ARIMA(1,1,3) didapatkan nilai AIC sebesar 927.35 dan 2 dari 4 parameter signifikan.

## ARIMA(2,1,2) atau ARMA(2,2)
```{r}
model3.da = Arima(train.diff,order=c(2,1,2),method = "ML")
summary(model3.da) 
coeftest(model3.da)
```
Pada ARIMA(2,1,2) didapatkan nilai AIC sebesar 924.8 dan 2 dari 4 parameter signifikan.

## ARIMA(2,1,3) atau ARMA(2,3)
```{r}
model4.da = Arima(train.diff,order=c(2,1,3),method = "ML")
summary(model4.da) 
coeftest(model4.da)
```
Pada ARIMA(2,1,3) didapatkan nilai AIC sebesar 920.74 dan semua parameter signifikan.

Berdasarkan pendugaan parameter di atas, nilai AIC terkecil dimiliki oleh model ARIMA(2,1,3) dan parameter model ARIMA(2,1,3) juga seluruhnya signifikan sehingga model yang dipilih adalah model ARIMA(2,1,3).

# Analisis Sisaan

Model terbaik hasil identifikasi kemudian dicek asumsi sisaannya. Sisaan model ARIMA harus memenuhi asumsi normalitas, kebebasan sisaan, dan kehomogenan ragam. Diagnostik model dilakukan secara eksplorasi dan uji formal.

## Eksplorasi 

```{r}
#Eksplorasi 
sisaan.da <- model4.da$residuals 
par(mfrow=c(2,2)) 
qqnorm(sisaan.da) 
qqline(sisaan.da, col = "blue", lwd = 2) 
plot(c(1:length(sisaan.da)),sisaan.da) 
acf(sisaan.da) 
pacf(sisaan.da) 
par(mfrow = c(1,1))
```
# Uji Formal

```{r}
#1) Sisaan Menyebar Normal 
ks.test(sisaan.da,"pnorm")
```
$H_0$ : Sisaan menyebar normal

$H_1$ : Sisaan tidak menyebar normal

Berdasarkan uji KS tersebut, didapat *p-value* sebesar 0.0000000005123 yang kurang dari taraf nyata 5% sehingga tolak $H_0$ dan menandakan bahwa sisaan tidak menyebar normal. Hal ini sesuai dengan hasil eksplorasi menggunakan plot kuantil-kuantil normal.

```{r}
#2) Sisaan saling bebas/tidak ada autokorelasi 
Box.test(sisaan.da, type = "Ljung")  
```
$H_0$ : Sisaan saling bebas

$H_1$ : Sisaan tidak tidak saling bebas

Berdasarkan uji Ljung-Box tersebut, didapat *p-value* sebesar 0.7846 yang lebih besar dari taraf nyata 5% sehingga tak tolak $H_0$ dan menandakan bahwa sisaan saling bebas. Artinya tidak ada autokorelasi.

```{r}
#3) Sisaan homogen 
Box.test((sisaan.da)^2, type = "Ljung") 
```
$H_0$ : Ragam sisaan homogen

$H_1$ : Ragam sisaan tidak homogen

Berdasarkan uji Ljung-Box tersebut. didapat *p-value* sebesar 0.6983 yang lebih besar dari taraf nyata 5% sehingga tak tolak $H_0$ dan menandakan bahwa ragam sisaan homogen.

```{r}
#4) Nilai tengah sisaan sama dengan nol 
t.test(sisaan.da, mu = 0, conf.level = 0.95)  #tak tolak h0 > nilai tengah sisaan sama dengan 0
```
$H_0$ : nilai tengah sisaan sama dengan 0

$H_1$ : nilai tengah sisaan tidak sama dengan 0

Berdasarkan uji-t tersebut, didapat *p-value* sebesar 0.4994 yang lebih besar dari taraf nyata 5% sehingga tak tolak $H_0$ dan menandakan bahwa nilai tengah sisaan sama dengan 0.

# Overfitting

## ARIMA(3,1,3) atau ARMA(3,3)

```{r}
model5=Arima(train.ts, order=c(3,1,3),method="ML")
summary(model5) 
lmtest::coeftest(model5) 
```
Berdasarkan hasil overfitting yg terbaik tetap model ARIMA(2,1,3) atau ARMA(2,3).

# Peramalan

```{r}
#---FORECAST---#
ramalan <- forecast::forecast(model4.da, h = length(test)) 
ramalan
data.ramalan <- ramalan$mean
plot(ramalan)
```
```{r}
pt_1 <- train.ts[184] #nilai akhir data latih
hasil.forc.Diff <- data.ramalan
hasil <- diffinv(hasil.forc.Diff, differences = 1) + pt_1
#has.1 sama hasilnta dengan: cumsum(c(pt_1,hasil.forc.Diff))
ts.plot(train.ts,hasil)
```
# AKURASI
```{r}
perbandingan <- matrix(data=c(head(test.ts, n=length(test)), hasil[-1]),
                     nrow = length(test), ncol = 2)
colnames(perbandingan) <- c("Aktual","Hasil Forecast")
perbandingan
accuracy(hasil[-1], head(test.ts, n=length(test)))
```
